臺灣高等法院民事判決　　　　　　　99年度保險上易字第24號
上　訴　人　花玉蟾(即景富小吃店）
訴訟代理人　陳鴻飛律師
被上訴人　　新光產物保險股份有限公司
法定代理人　吳昕紘
訴訟代理人　陳柏廷律師
上列當事人間請求給付保險金事件，上訴人對於中華民國99年10
月5日臺灣臺北地方法院99年度保險字第66號第一審判決提起上
訴，本院於100年6月7日言詞辯論終結，判決如下：
    主      文
上訴駁回。
第二審訴訟費用由上訴人負擔。
    事實及理由
一、上訴人主張：景富小吃店係一獨資商號，於民國（下同）96
    年11月4日向被上訴人投保僱主意外責任保險（保單號碼：1
    300第96AIP0000000號、下稱系爭保險），保險期間自96年
    11月4日中午12時起至97年11月4日中午12時止，每一個人身
    體傷亡之保險金額為新台幣（下同）100萬元，被保險人自
    付額為2000元。伊之員工潘素珠（下稱潘素珠）於97年4月
    19日中午外送便當途中，不幸發生車禍事故而成為植物人，
    伊旋即將該事故通知被上訴人，惟被上訴人卻拒絕理賠。伊
    乃於98年2月24日與潘素珠家屬在三芝鄉調解委員會協調，
    並達成和解，由伊賠償潘素珠66萬元，且於98年3月16日前
    付清。詎被上訴人於98年3月6日竟給付伊理賠金10萬元，可
    見前開車禍自屬被上訴人應理賠之保險範圍。而伊與潘素珠
    和解支付66萬元，再扣除被上訴人已給付伊10萬元及每一意
    外事故之自付額2000元後，被上訴人應再給付伊55萬8000元
    等情。爰依保險契約之法律關係，求為命被上訴人應給付伊
    55萬8000元，及加計自98年3月16日起至清償日止，按年息
    10%計算之利息之判決（原審為上訴人敗訴之判決，上訴人
    全部聲明不服，提起上訴）。並於本院上訴聲明：(一)原判決
    廢棄。(二)被上訴人應給付上訴人55萬8000元，及自96年3月
    16日起至清償日止，按年息10%計算之利息。
二、被上訴人則以：潘素珠車禍受傷並非肇因於上訴人（即被保
    險人）之加害或其他侵權行為所致，且勞動基準法（下稱勞
    基法）上之職災或勞工保險條例上之給付賠償本為系爭保險
    所不保之事項，故系爭事故之損害應與上訴人無關，從而被
    上訴人自無給付保險金之義務；況縱本院認前開車禍係屬系
    爭保險承保範圍，則上訴人既已受領10萬元保險賠償金，就
    同一意外事故自不得再向伊請領保險金；另上訴人與潘素珠
    係針對勞基法所規範之雇主補償責任成立調解，係屬不保事
    項範圍，是上訴人執前開調解成立為由，主張伊亦應負保險
    理賠責任，亦屬無據等語，資為抗辯。並於本院答辯聲明：
    如主文所示。
三、查，(一)上訴人係一獨資商號；於96年11月4日向被上訴人投
    保系爭保險，保險期間自96年11月4日中午12時起至97年11
    月4日中午12 時止，每一個人身體傷亡之保險金額為100萬
    元，被保險人自付額為2000元；(二)上訴人之受僱人潘素珠於
    97 年4月19日騎乘上訴人所有牌照號碼為CUP-186之普通重
    型機車執行職務外出送便當途中，遭訴外人陳渝甯所駕駛之
    8109-EV號自用小客車撞擊，受有頭部外傷併嚴重腦挫傷及
    顱內出血；水腦症；左側鎖骨、肩甲骨及多處（第二至八）
    肋骨骨折；外傷性內頸動脈海綿竇管等傷害；(三)被上訴人
    於97年11月18日函知上訴人，潘素珠於送便當途中發生車禍
    ，屬系爭保險「責任保險基本條款」第2章第10條第8項除外
    不保事項之「依法應領有牌照之車輛所致者」，故此次事故
    被上訴人恕難賠付；(四)上訴人與潘素珠於98年2月24日於三
    芝鄉調解委員會達成協議，上訴人同意給付潘素珠66萬元（
    含潘素珠之職業災害團體保險理賠費用，其職業災害團體保
    險理賠費用由潘素珠配合上訴人請領，請領之全部金額歸上
    訴人所有），作為潘素珠薪資及因本事件身體受傷之醫療、
    復健、精神慰撫金等全部費用。以上費用，上訴人於調解當
    場給付30萬元，餘款36萬元，潘素珠同意上訴人於98 年3月
    16日前付清等情，有台北縣政府營利事業登記證、系爭責任
    保險單、責任保險基本條款、國防醫學院三軍總醫院附設民
    眾診療服務處診斷證明書、被上訴人97年11月18日（九十七
    ）新產新業簡字第326號、台北縣三芝鄉調解委員會調解筆
    錄可憑（見原審卷第7至18頁），且經本院依職權調閱臺灣
    士林地方法院檢察署97年度偵字第13712號過失傷害偵查卷
    （下稱車禍事件偵查卷）核閱屬實，並為兩造所不爭執（見
    本院卷第66頁反面），堪信為真。
四、本件應審究者為上訴人所屬員工潘素珠車禍受傷事件，是否
    為系爭保險所承保之範圍？茲論述如下：
(一)、按責任保險人於被保險人對於第三人，依法應負賠償責任，
    而受賠償之請求時，負賠償之責，保險法第90條定有明文。
    依系爭保險契約之「僱主意外責任保險基本條款」約定：「
    承保範圍：一被保險人（指上訴人）之受僱人在保險期間內
    因執行職務發生意外事故遭受體傷或死亡，依法應由被保險
    人負責賠償而受賠償請求時，本公司（指被上訴人）對被保
    險人負賠償之責。....特別不保事項：三本公司對下列事項
    不負賠償之責：...(五)被保險人依勞動基準法規定之賠償責
    任。」（見原審卷第13頁），可見系爭保險之承保範圍限於
    上訴人之受僱人於執行職務，發生意外事故受傷或死亡，依
    法應由上訴人負責賠償而受賠償請求時，被上訴人始依保險
    契約負賠償責任；另上訴人依勞基法規定之賠償責任，並非
    屬系爭保險之理賠範圍，則有關上訴人依勞基法第59條所規
    定之雇主補償責任（如醫療費用、工資補償、殘廢補償等）
    ，即屬系爭保險之特別不保事項，被上訴人亦無庸負保險理
    賠之責甚明。
(二)、經查：
    1.上訴人所屬員工潘素珠係因騎乘機車於送便當途中，遭陳
      渝甯駕駛自小客車撞擊致受傷等情，有卷附道路交通事故
      現場圖、道路交通事故調查報告表、車禍現場照片可稽（
      見原審卷第63至66頁、第76至84頁），且依前開車禍現場
      照片所示，陳渝甯所駕駛自用小客車之右側照後鏡及右側
      前後車門間有擦撞潘素珠所騎乘機車之痕跡，另潘素珠所
      騎乘機車車禍後所造成之刮地痕起點在外側車道，刮地痕
      為15.3公尺，起點距離邊線為1公尺，而該外側車道寬為
      3.4公尺（見原審卷第63頁道路交通事故現場圖），前開
      自小客車車體之撞擊痕跡、機車刮地痕之位置、車禍現場
      當時風向、道路狀況，可以判斷應係陳渝甯駕駛自小客車
      於行經潘素珠所騎乘機車左側位置時，未保持安全距離，
      該自小客車照後鏡及右側車身撞及潘素珠所騎乘之機車，
      致使潘素珠人車倒地而受傷，足證系爭車禍顯係歸因於陳
      渝甯未注意車前狀況，且未保持兩車適當之間隔所致，潘
      素珠當時騎乘機車，係正常行駛中，並無肇事責任甚明。
    2.依上說明，潘素珠前開車禍受傷事件，既係肇因於陳渝甯
      過失侵權行為所致，上訴人自無何侵權行為之可言。是以
      ，潘素珠前開車禍受傷事件，並非屬系爭保險所承保之範
      圍。故上訴人主張潘素珠因前開車禍受傷事件，係屬系爭
      保險所承保之範圍云云，並無可取。
    3.又觀諸上訴人與潘素珠於三芝鄉調解委員會成立之調解筆
      錄記載：「一爰聲請人（指潘素珠）為相對人（指上訴人
      ）之僱用員工，於97年4月19日上午10時16分許於台北縣
      台二線23.7公里處附近執行職務時發生交通事故，致生職
      業災害糾紛事件，雙方經調解達成協議內容如下：相對人
      同意給付聲請人66萬元（含相對人之職業災害團體保險理
      賠費用，其職業災害團體保險理賠費用由聲請人配合相對
      人請領，請領之全部金額歸相對人所有），作為聲請人薪
      資及因本事件身體受傷之醫療、復健、精神慰撫金等全部
      費用。....二雙方當事人之僱傭契約於97年4月20日終止
      。」（見原審卷第18頁），可證上訴人顯係因基於勞基法
      第59條所規範雇主因勞工職災所生之補償責任，而與潘素
      珠成立前開調解。是以，上訴人前開與潘素珠既係因勞基
      法規定之職災補償而成立調解，則依系爭保險「僱主意外
      責任保險基本條款」所約定，此部分之調解即屬系爭保險
      之不保事項，被上訴人自無庸負保險理賠責任。故上訴人
      主張其與潘素珠達成調解，此調解內容係屬系爭保險之承
      保範圍，自應由被上訴人理賠保險金云云，仍無可取。
    4.上訴人固據提出保險事業發展中心（下稱保險事業中心）
      保險申訴調處委員會調處結果報告書為證（見原審卷第23
      頁），以資證明潘素珠前開車禍受傷事件係屬系爭保險之
      承保範圍云云。但查，上訴人係以其員工潘素珠車禍受傷
      ，因被上訴人拒絕理賠保險金為由，向保險事業中心申訴
      並聲請調解，經該中心以被上訴人援引「責任保險基本條
      款」第10條第8款（即上訴人因所有應領有牌照車輛所致
      之賠償責任，不予賠償，見原審卷第11頁）尚嫌速斷，建
      議應依「僱主意外責任保險基本條款」約定之承保範圍，
      探求上訴人於本案是否依法有應負之賠償責任，作為調解
      結果（見原審卷第23頁），該中心並未就潘素珠受傷事件
      是否為系爭保險之承保範圍予以判斷，故上訴人以此調處
      結果報告作為證明潘素珠前開車禍受傷事件，係屬系爭保
      險承保範圍為由，主張被上訴人應負保險理賠責任云云，
      仍無可取。
    5.上訴人又主張：依系爭保險契約之附加條款I02既已約定
      ，伊所屬之員工於正常上下班時間，應經之途中發生意外
      事故，致體傷或死亡時，被上訴人應負賠償責任，更何況
      本件潘素珠係於執行職務中發生車禍，益證被上訴人更應
      負賠償責任云云，固有卷附附加條款I02為證（見原審卷
      第14頁）。惟查：
      (1)、按解釋契約，固須探求當事人立約時之真意，不能拘
          泥於契約之文字，但契約文字業已表示當事人真意，
          無須別事探求者，即不得反捨契約文字而更為曲解（
          最高法院17年上字第1118號判例意旨參照）。
      (2)、依系爭保險契約之附加條款I02：「本保單附加承保
          被保險人（指上訴人）之受僱人於保險期間內正常上
          下班時間，應經之途中發生意外事故致體傷或死亡時
          ，本公司（指被上訴人）負賠償之責。」（見原審卷
          第14頁）約定以觀，可見被上訴人係於上訴人之員工
          上下班時間，應經之途中發生意外事故致體傷或死亡
          時，始負賠償之責；而本件上訴人之員工潘素珠既係
          依上訴人之指示於送便當之途中發生前開車禍，核屬
          執行職務而受傷，顯無前開保險契約之附加條款I02
          適用之餘地。
      (3)、況承前所述，依系爭保險契約之「僱主意外責任保險
          基本條款」既已就上訴人之受僱人於執行職務時，發
          生意外事故受傷或死亡，依法應由上訴人負責賠償而
          受賠償請求時，始負賠償之責予以約定（見原審卷第
          13頁），益證本件上訴人員工潘素珠於執行職務中受
          傷，被上訴人應否負保險理賠之責，自應適用基本條
          款之約定，而無前開附加條款I02之適用。故上訴人
          主張依系爭保險契約之附加條款I02約定，其所屬之
          員工上下班應經之途中發生意外事故，致體傷或死亡
          時，被上訴人應負賠償責任，本件潘素珠係於執行職
          務中發生車禍，益證被上訴人更應負保險賠償責任云
          云，顯無足取。
    6.上訴人雖又主張：被上訴人既已支付伊10萬元保險理賠金
      ，可證潘素珠受傷事件顯屬系爭保險承保範圍，被上訴人
      自應負系爭保險之理賠責任云云，固有卷附責任險賠款同
      意書暨匯款申請書、被上訴人保險金理賠理算通知書、受
      款帳戶明細表為證（見原審卷第21頁、第118至119頁）。
      惟如前所陳，潘素珠車禍受傷事件既係肇因於陳渝甯違反
      道路交通安全規則所致，上訴人就此車禍事件自無侵權行
      為責任可言。另上訴人係基於勞基法第59條所規範之雇主
      職災補償責任，與潘素珠成立調解，此部分之調解，因屬
      上訴人依勞基法應負之補償責任，核屬系爭保險約定「僱
      主意外責任保險基本條款」之不保事項，被上訴人就此自
      無庸負保險理賠責任。要難僅憑被上訴人基於服務客戶及
      回饋優值客戶之考量，曾支付上訴人優惠賠款10萬元（見
      原審卷第19頁被上訴人98年6月22日〈九十八〉新產新業
      簡字第189號函意旨即明），即可謂潘素珠車禍受傷事件
      為系爭保險之承保範圍。故上訴人以被上訴人曾支付其10
      萬元理賠金為由，主張潘素珠車禍受傷事件係屬系爭保險
      之承保範圍云云，仍無可取。
五、從而，上訴人依保險契約之法律關係，請求被上訴人應給付
    其55萬8000元，及加計自98年3月16日起至清償日止，按年
    息10%計算之利息，為無理由，不應准許。原審為上訴人敗
    訴之判決，及駁回其假執行之聲請，於法並無不合。上訴意
    旨仍執前詞指摘原判決不當，求予廢棄改判，為無理由，應
    予駁回。
六、本件事證已臻明確，兩造其餘之攻擊或防禦方法，經本院審
    酌後均認與本件之結論無涉，茲不再一一論列，併予敘明。
七、據上論結，本件上訴為無理由，依民事訴訟法第449條第1項
    、第78條，判決如主文。
中    華    民    國   100    年    6     月    28    日
                    民事第十三庭
                        審判長法  官    蕭艿菁
                              法  官    賴劍毅
                              法  官    楊絮雲
正本係照原本作成。
不得上訴。
中    華    民    國   100    年    6     月    28    日
                              書記官    蔡慧娟